【裁判字號】    97,勞上更(二),3
【裁判日期】    971118
【裁判案由】    確認僱傭關係存在
【裁判全文】
臺灣高等法院臺中分院民事判決  97年度勞上更(二)字第3號
上訴人      丙○○
訴訟代理人  刑建偉律師
被上訴人    臺灣中油股份有限公司
法定代理人  乙○○
訴訟代理人  顏朝彬律師
複代理人    甲○○
複代理人    丁○○
上列當事人間請求確認僱傭關係存在事件，上訴人對於中華民國
94年5月20日台灣台中地方法院93年度勞訴字第89號第一審判決
提起上訴，經最高法院第二次發回更審，本院於97年11月4日言
詞辯論終結，判決如下：
    主  文
上訴駁回。
第二審及發回前第三審訴訟費用由上訴人負擔。
    事實及理由
壹、上訴人方面：
一、上訴人起訴主張：上訴人自民國（下同）75年10月起至被上
    訴人公司任職，擔任被上訴人公司三民路加油站11等助理站
    長，並無於工作時間內睡覺且行為不檢，亦無經未消費即用
    信用卡刷卡調用現金等情事，被上訴人竟於93年11月23日以
    書函通知上訴人，略稱：上訴人於三民路加油站在工作時間
    內睡覺且行為不檢，又未經消費即用信用卡刷卡調用現金等
    事由，累計達2大過1小過，經年度考核功過相抵（92年全勤
    嘉獎乙次）後仍超過2大過，依工作規則第21條規定，自93
    年11月26日起予以解僱除名、不發給資遣費等語，顯不合法
    ，且其處分亦違反比例原則等情，求為確認兩造間僱傭關係
    存在之判決。
二、上訴人於本院補充陳述：
（一）首按：「人民之生存權、工作權及財產權，應予保障。」
      、「國家為改良勞工與農民之生活，增進其生產技能，應
      制訂保護勞工之法律，實施保護勞工與農民之政策。……
      」、「勞資雙方應本協調合作原則，發展生產事業。勞資
      糾紛之協調與仲裁，以法律定之。」中華民國憲法第15條
      、第153條、第154條分別定有明文，依其意旨，政府應保
      護人民得自由工作以換取報酬之權利，況就勞方與資方相
      較之，勞方不論在資力與與資訊之取得，皆處於相對不利
      之位置，依上開憲法對工作權之保障，自應對弱勢之基層
      勞工予以保障，始與立法意旨相符，人民之工作權非有違
      反勞資雙方勞動契約之重大事由或有違反勞動基準法之情
      事，不得限制之，且前開情事之處分，自應遵循比例原則
      與經驗法則，而不得逾越應有之處分，又不經預告即得終
      止勞動契約，係以資方單方面發動而終止與勞方之僱傭契
      約，影響勞工之權益甚鉅，若資方得恣意認定情節重大之
      標準，而漠視權利濫用禁止原則、勞工法上平等待遇原則
      、相當性原則等保障勞工權益之原則，即與上開憲法對工
      作權保障之意旨有違，合先敘明。
（二）有關上訴人於93年8月10日被認定在上班時間內「經常性
      睡覺」，而遭被上訴人記一大過處分部分：
      本件上訴人丙○○並無被上訴人所謂在上班時「經常性」
      睡覺等情事，並揆諸被上訴人公司工規則第68條第16款之
      規定：「……在工作時間睡覺者，應視情節輕重予以記大
      過以次處分。」由上述工作規則可知，即便上訴人有於上
      班時間睡覺之情事，亦應衡量其情節是否重大而為懲戒。
（三）有關被上訴人以上訴人有因刷卡換現金之行為部分，台灣
      台中地方法院95年度易字第824號、本院95年度上易字第
      766號刑事判決，判決理由均提及：「……爰審酌被告丙
      ○○犯罪之動機、目的、手段、品行、對被害人中油公司
      所生之損害並非甚鉅，及犯罪後坦認罪愆，頗具悔意，犯
      後態度尚佳……」等語，足見上訴人刷卡換現金之行為雖
      與法有違，然情節不致重大，是原審判決認定上訴人行為
      已達違反工作規則情節重大之程度云云，其認事用法即容
      有疑慮。
（四）又按：「勞動基準法第12條第項第4款：『勞工有違反勞
      動契約或工作規則，情節重大者，雇主得不經預告終止契
      約』之規定，屬於懲戒性質，學說上稱為『懲戒解僱』。
      雇主對於違反紀律之勞工行使懲戒權，固係事業單位為維
      持經營秩序，並滿足配置、處分勞動力之目的所必須；惟
      其所採取之方式，不可逾越必要之程度，此即懲戒處分相
      當性原則。又懲戒解僱係對勞工嚴重違反紀律之行為，以
      終止勞動契約施予懲戒，此時，因勞工將面臨失業之衝擊
      ，涉及憲法所保障人民工作權之範圍，故採取懲戒解僱之
      手段，須勞工違背忠實義務，足認勞動關係受嚴重之干擾
      難期繼續，而有立即終結之必要。只要工作規則未違反法
      令之強制或禁止規定或其他有關該事業適用團體協約規定
      ，工作規則即係勞資雙方權利義務之來源，而須為勞資雙
      方所遵循。又依勞動基準法第70條第6、7款規定既允許僱
      主在自訂工作規則中，訂定獎懲及解僱事項，乃基於僱主
      企業之領導、組織權，得對於勞動者之行為加以考核、制
      裁；惟勞動基準法第12條第1項第4款有關勞工違反勞動契
      約或工作規則情節重大時，得予以懲戒解僱之規定，至較
      輕微之處分例如警告、申誡、減薪、降職及停職等，僱主
      的裁量權除受勞動基準法第71條之限制外，另應遵循權利
      濫用禁止原則、勞工法上平等待遇原則、相當性原則為之
      。」，最高法院91年度台上字第1006號裁判要旨明示其旨
      ，上訴人違反被上訴人公司工作規則未達重大程度，已如
      前述，被上訴人依上開最高法院裁判意旨，自應遵循權利
      濫用禁止原則、勞工法上平等待遇原則、相當性原則，而
      為適當之處分，被上訴人公司既未因上訴人刷卡換現金之
      行為造成財務及營運造成重大影響，被上訴人即據與前開
      上班睡覺等事，分別記兩大過處分開除，實與前開最高法
      院裁判意旨有違。
貳、被上訴人方面：
一、被上訴人則以：上訴人於服務期間因行為不檢（包括上班時
    間洗車、斥罵工讀生、上班時間服儀不整、與工讀生結帳帳
    款故意未當時點清、工作時間瀏覽色情網站、上班時間攜帶
    棍棒、抽煙、以員工油票抵部分修車費）、工作時間內睡覺
    、未經消費即使用信用卡刷卡調用現金等違反工作規則行為
    ，其情節重大，而被上訴人公司係國營企業，被上訴人公司
    之「台中營業處」作成懲處之決定前，係先通知上訴人，予
    上訴人充分答辯後，經獎懲評議委員會數度開會後始作成決
    議，是被上訴人公司之處分並無違誤等語，資為抗辯。
二、被上訴人於本院補充陳述：
（一）依最高法院民事庭歷年來之統一見解，利用職務之便而犯
      罪者，均屬「違反勞動契約或工作規則情節重大」。
（二）上訴人利用職務之便「刷卡換現金」，經本院刑事庭判決
      有罪確定。又利用職務之權勢與機會對女性員工為性騷擾
      之行為，經查證屬實，最高法院之統一見解，即屬「情節
      重大」無疑。
（三）上訴人明知執勤期間必須全神貫注，不能稍有鬆懈，卻於
      執勤期間睡覺，顯屬「情節重大」。上訴人睡覺時間並非
      「休息時間」，自無工作規則第43條之適用。其主張「閉
      目養神」是在休息期間內，顯屬臨訴辯詞，毫不足採。
參、原審經審酌兩造所提出之攻擊防禦方法後，認上訴人既對被
    上訴人公司以其「刷卡換現金記一大過、行為不檢記一小過
    」之懲處部分不爭執，又被上訴人公司另對上訴人「在工作
    時間睡覺予以記大過一次」之懲處，亦符合被上訴人公司工
    作規則第68條第16款之規定，是上訴人上開行為累計已達二
    大過一小過，經年度考核功過相抵後仍超過二大過，再依被
    上訴人公司工作規則第21條之規定，被上訴人公司自得予以
    解僱除名。又按勞工違反勞動契約或工作規則，情節重大者
    ，雇主得不經預告終止契約，勞動基準法第12條第1項第4款
    定有明文；本件上訴人係被上訴人公司加油站之主管，自應
    誠實執行職務，而上訴人上開經懲處行為中有關刷卡換現金
    部分，顯然違反對公司之忠誠義務，自屬違反工作規則且情
    節重大之情事，是被上訴人對上訴人前開行為，以其公司油
    品行銷事業部台中營業處93年11月23日中人字第930004090
    號函通知上訴人予以解僱，亦符合勞動基準法第12條第1項
    第4款之規定，是兩造間原有之僱傭關係應已合法終止。從
    而兩造間之僱傭關係既已終止，上訴人請求確認兩造間之僱
    傭關係存在，自無理由，應予駁回。上訴人不服第一審判決
    提起上訴，於本院上訴聲明為：原判決廢棄。上廢棄部
    分，請求判決確認兩造僱傭關係存在。第一、二、三審費
    用均由被上訴人負擔。被上訴人於本院答辯聲明為：上訴
    駁回。第一、二審訴訟費用由上訴人負擔。
肆、以下事實為兩造所不爭執，本院採為判決之基礎：
一、上訴人自75年10月起即任職被上訴人公司，於被解僱前擔任
    被上訴人公司三民路加油站11等助理站長（見原審卷第108
    頁）。
二、上訴人於93年11月26日遭被上訴人公司解僱（見原審卷第10
    9頁）。
三、上訴人於93年11月23日以書函通知上訴人，略稱：上訴人於
    三民路加油站在工作時間內睡覺且行為不檢，又未經消費即
    用信用卡刷卡調用現金等事由，累計達2大過1小過，經年度
    考核功過相抵後仍超過2大過，依工作規則第21條規定，自
    93年11月26日起予以解僱除名、不發給資遣費（見本院卷第
    68頁背面）。
四、上訴人因自93年8月3日至同年8月14日，執行職務中以信用
    卡刷卡調用現金，被中油公司記一大過之懲處，並經本院95
    年度上易字第766號刑事判決偽造文書，處六個月有期徒刑
    並緩刑確定在案（見原審卷第167頁、本院卷第68頁背面）
    。
五、上訴人因行為不檢而被中油公司記一小過之懲處（見原審卷
    第167頁、本院卷第68頁背面至69頁）。
六、被上訴人中油公司於原審提出檢附於原審卷之臺灣中油股份
    有限公司獎懲審議相關資料（本院卷第69頁）。
伍、本件之爭點（本院卷第69頁）：上訴人於工作之際有無經
    常性睡覺？上訴人之睡覺、刷卡及行為不檢是否違反工作
    規則已達情節重大之程度？
一、上訴人於工作之際有無經常性睡覺？
    上訴人否認於93年8月10日有經常性睡覺，辯稱被上訴人所
    提三張照片顯非該日所拍攝；另錄影帶中業無顯示上訴人有
    經常性睡覺之情，錄影帶顯示上訴人維持姿勢不動，僅因上
    訴人因服用藥物閉目養神等語。經查：
（一）據被上訴人所提三張照片，照片日期顯示時間雖為94年1
      月14日（本院96年勞上更一字第1號卷〈以下稱本院更一
      審卷〉第61頁)，惟經拍攝者即證人黃名宏於本院更審到
      庭證稱手機顯示日期有誤，實際拍攝時點為93年8月10日
      （本院94年勞上字第15號卷〈以下稱本院更審卷〉第67頁
      ）。查本件上訴人是經被上訴人三民路加油站工讀生九人
      聯名於93年8月30日檢舉（見原審卷第77頁被上訴人公司
      內部簽呈），而於檢舉翌日即8月31日，被上訴人隨即針
      對檢舉內容進行訪談，據證人黃名宏訪談紀錄中，其當日
      即表明照片是由其於93年8月10日所拍攝（原審卷第55頁
      ），且檢舉時即有提出照片為憑（原審卷第35頁），由此
      可知，三張照片拍攝時間顯然並不可能發生於訪談之後之
      94年1月14日，是上訴人以照片實際拍攝時間應為94年1月
      14日置辯之詞，並非可採。
（二）證人即上訴人所服務加油站之工讀生黃名宏於本院更審到
      庭具結證實，照片三張確為渠所拍攝，上訴人於93年8月
      10日該日上班時間確有睡覺之情形明確在卷（見本院更審
      卷第68頁），另依本院更審卷附勘驗筆錄，該日93年8月
      10日14：26分，上訴人腳跨到正前方椅子上。14：27分，
      上訴人還在左右轉動搖頭。14：29-31分，上訴人同樣姿
      勢不動。14：32分，上訴人將頭部從右邊換到左邊，身體
      坐在椅子上。14：33-37分，上訴人維持同樣姿勢不動（
      本院更審卷第58頁）。由此足稽，上訴人於監視畫面中至
      少5至8分鐘，是有睡覺之情。
（三）上訴人雖陳稱：因伊患有高血壓、頭痛等症狀，於93年8
      月10日當天，服用內含輕鎮靜劑及肌肉鬆弛劑之藥物，而
      頭昏身體不適，當時僅係在辨公桌椅上閉目休息，並未睡
      覺云云，並提出被上訴人公司三民路加油站員工葉美津出
      具之證明書一份（原審卷第121頁）。惟查：
  １、證人葉美津於原審審理時到庭證稱：「（在被告公司擔任
      何職？九十四年三月二十八日證明書是否你寫的）代理值
      班站長。該證明書是我寫的。因為原告（即上訴人）打電
      話請求我幫他寫證明，證明說他頭痛，我基於同事之誼，
      且他又拜託我，我想說為了維持公司的和諧及安全，才幫
      他出具此證明書」、「（九十三年八月十日當天上訴人與
      你交接後，有無向你表示身體不適，想留在辦公室休息約
      半小時才離開？）當時我真的不知道他是否身體不適，當
      時我也沒有注意看，我也不記得當時有無告訴我身體不舒
      服，想留在辦公室休息半小時」、「（這張證明書內容是
      你自己寫的或是上訴人口述給你寫的？）他唸給我寫的，
      我依照他電話中口述內容寫的」等語（見原審卷第163、
      164頁），是上開證人葉美津出具之證明書顯非本於其認
      知之事實而書寫，其真實性已令人生疑，且該證明書無法
      證明上訴人於93年8月10日當天係因頭痛服用藥物昏沉，
      而於辦公室內休息閉目養神之事實。參以上開照片三張所
      示，上訴人雖非趴在桌上，惟其略微傾斜躺於椅子上，並
      以手支撐頭部，是當時上訴人確係睡覺而非閉目養神甚明
      ，上訴人此部分主張，顯不足採。
  ２、又上訴人於93年8月10日當天，係下午三時始簽退，並領
      有15分鐘之加班費等情，亦有被上訴人提出之油站工作日
      誌及工作人員超時差假值夜（點）費月報表可憑（原審卷
      第247、248頁），足見上訴人當天下班時間係下午三時；
      而上開照片所拍攝上訴人睡覺之時間，依被上訴人提出之
      專案小組調查結果記載「錄影帶摘錄報告說明93.0810，
      14:35-14:37工讀生從室外往室內有拍攝動作」，並經本
      院更審時勘驗錄影帶明確，是上訴人上開睡覺時間應為當
      天下午三時以前，又該時間係上班時間，則上訴人確係於
      工作時間睡覺無訛。
  ３、又上訴人雖另主張當時係因頭痛服用藥物而致昏沉云云，
      並提出就醫證明影本一份（原審卷第10頁），而依原審法
      院向上訴人就醫之中美偕診所函調上訴人就診病歷資料觀
      之（原審卷第136至159頁），上訴人確亦於93年8月3日至
      中美偕診所就醫，且該診所亦證明上訴人所服用之藥物會
      引起昏沉，然上訴人於93年6月10日亦因相同之病因至該
      診所就醫，而當天該病歷表上已載明「Dr.王已告知此病
      人，此些藥物可能會引起昏沉」，則該診所醫師既已告知
      該藥物服用後會引起昏沉，顯見上訴人於93年8月3日之前
      即已知悉該藥物服用後將引起昏沉之狀況；而上訴人亦知
      上班時間睡覺，將遭被上訴人公司依工作規則予以懲處，
      自應於就診時告知醫師另開不同藥物而避免發生上班時間
      睡覺之情形，或既知服用該藥物將發生昏沉情形即應事先
      請假；且依上訴人所陳渠上班時間為早上六點45分至下午
      三點（本院卷第85頁背面），包括上班及休息時間一小時
      等情（原審卷第70頁背面），則上訴人上班時間僅七小時
      又十分鐘，並無勞累工作之情形，應待下班後始充分睡覺
      ，然上訴人竟於93年8月10日臨下班時間之際．於辦公室
      睡覺，實有不當。
  ４、上訴人又謂被上訴人公司規定工作四小時可休息三十分鐘
      ，該休息時間可由工作人員自己找時間休息及吃飯，故渠
      可自己決定何時吃飯及休息云云（本院卷70頁），然查上
      訴人亦陳稱公司規定之「休息」係指坐在椅子上而已，不
      包括睡覺明確在卷（原審卷第70頁及背面），然上訴人93
      年8月10日下午2時29至31分、33至37分確有在辦公室睡覺
      之情形如上述，被上訴人辯稱係自行調配之「休息」云云
      ，自非可採。
  ５、綜上，被上訴人既擔任被上訴人公司三民路加油站11等助
      理站長一職，屬於主管身分，更應為下屬員工之表率，豈
      可以本身頭痛就醫服用藥物為理由，即任意於上班時間睡
      覺，且睡覺之地點又屬加油站外加油之任何人或員工透過
      透明玻璃窗均可清晰看見之辦公室內，顯係不適宜行為，
      堪認上訴人對於工作職責有所怠忽，是難憑上訴人之就醫
      紀錄，即認其有正當理由得在上班時間睡覺，是上訴人該
      部分主張，亦屬無據。
（四）次查證人即上訴人所服務加油站之工讀生趙婉婷於本院更
      審具結證述「我是上早班的，丙○○曾經告訴我約四、五
      次左右，說他昨晚很晚睡，上早班很累他要去樓上睡覺，
      叫我把樓下照顧好。」等語（本院更審卷第69頁）；證人
      即上訴人所服務加油站之工讀生賴浤偉於本院更審中亦具
      結證述「我常看見丙○○在營業室睡覺，有蹺腳睡覺也有
      仰著睡，我看過好幾次。」等語（本院更審卷第69頁）；
      又證人即上訴人所服務加油站之工讀生黃名宏於本院更審
      時亦具結證述「他（指上訴人）平日都會睡覺，因為營業
      室就在我們加油機旁邊，玻璃很透明，平日他睡覺都會把
      腳翹起來。」等語（本院更審卷第68頁），上訴人雖稱上
      開工讀生之證詞有偏頗云云，然經核上訴人是經被上訴人
      三民路加油站全體工讀生所檢舉，據被上訴人公司派員訪
      談紀錄，載明全體均表現對上訴人不滿情緒，訪談報告所
      舉上訴人工作期間有服裝不整、執勤時洗車、睡覺、金錢
      未當面點清，事後要求工讀生負責、營業室吸煙等情，核
      遭約談之工證人等人所言皆為相符，有上訴人所不爭執之
      工讀生之訪談紀要在卷（原審卷第49至65頁、第167頁、
      本院卷第69頁），上訴人並對其因行為不檢遭被上訴人公
      司記一小過之懲處不爭執（見原審卷第167頁、本院卷第
      68頁背面），另關於工讀生檢舉上訴人以信用卡換取現金
      一情，雖上訴人於本件起訴時否認，然嗣後上訴人於本院
      已自認不爭執（本院更一審卷第50頁)，並據被上訴人內
      部調查屬實，並受有本院刑事偽造文書罪判處罪刑確定在
      案，另證人並有提出三張照片，歷歷可證證人所檢舉各情
      ，事後均經證明為真實，當無獨獨上開經常睡覺之陳述為
      偽之理，況其中有三名工讀生係在本院更審具結作證，當
      無甘冒偽證責任之理，是以上開三名證人所證經常可見上
      訴人於上班時間睡覺一情應可採信。
（五）上訴人雖謂被上訴人公司之管理師林平進監看錄影帶之結
      果，有四十二天均沒有看到上訴人有睡覺之情形云云，然
      據證人林平進於本院更一審到庭證稱：「抽看錄影帶是根
      據檢舉內容事項而作確認動作，先根據檢舉內容之訪談紀
      錄，做些求證…。（法官問：睡覺時間抽查的結果如何？
      ）錄影帶看的是背面，正面情況看不到。看不出是在打瞌
      睡，因攝影機有限制，單從攝影機不能確定有無睡覺、打
      瞌睡。但在檢舉那段時間，有看到學生從室外向室內拍攝
      的鏡頭，訪談紀錄是說用手機，若要從錄影帶上，是看不
      出來。（法官問：你有看到上訴人打瞌睡的照片？）學生
      檢舉並附打瞌睡的照片。學生說打瞌睡大約有一段時間，
      正確時間要看訪談紀錄。」（本院更一審卷第58頁）。據
      證人林平進坦承錄影帶監視畫面因角度關係，有其限制並
      無法清楚拍攝，加以當日上訴人被指控睡覺之所在位置，
      錄影監視鏡頭所能及僅止於背面，是有無睡覺，監視鏡頭
      並無法清楚呈現等語，是以，因監視錄影帶有其限制，凡
      監視錄影鏡頭所未呈現者，並非當然即謂事實不存在，仍
      需佐以它項證據以為判斷。次查證人林平進復稱：「（問
      ：關於林先生訪談紀錄，看錄影帶的情形如何？)看的不
      只六天，但不是每天都看，有些錄影帶故障，有先要挑他
      有上班的。（問：你看到的是否8月10日有打瞌睡，其他
      沒有這些情形？）其他沒有看到。學生檢舉93年8月10日
      ，所以特別挑那天的影帶求證，至於其他的有無看到睡覺
      ，因為有時他睡覺時間我也不知道，所以我跳過，我是跳
      著看。（問：請問證人看到的影像是否我所提出地院3月
      20日辯論陳報二狀第二張照片？）對。這是學生照的。」
      （本院更一審卷第58頁），是據證人林平進所言，錄影帶
      除本身監視畫面有其缺失外，其觀看錄影帶選定範圍，亦
      非全部，僅是擷取片段部分，是以尚難僅因證人林平進未
      從錄影帶上發現上訴人除93年8月10日以外有睡覺之情事
      即認上訴人除93年8月10日外，無在上班時間內睡覺。
（六）綜上，依照片三張、93年8月10日之錄影帶及工讀生之證
      詞堪可認定上訴人除93年8月10日有睡覺之情形外，另亦
      有多次上班時間於辦公室內睡覺之情形無誤。
二、上訴人之睡覺、刷卡及行為不檢是否違反工作規則已達情節
    重大之程度？
    按勞工違反勞動契約或工作規則，情節重大者，雇主得不經
    預告終止契約，勞動基準法第12條定有明文；又勞工有違反
    勞動契約或工作規則，情節重大者，雇主得不經預告終止契
    約，雇主依此終止契約者，應自知悉其情形之日起，三十日
    內為之，勞動基準法第12條第1項第4款、第2項定有明文。
    所謂「情節重大」，應指因該事由導致勞動關係進行受到干
    擾，而有賦予雇主立即終止勞動契約關係權利之必要，並且
    受僱人亦無法期待雇主於解僱後給付其資遣費。蓋若某事由
    之發生，並不導致勞動契約關係進行受到干擾、有所障礙，
    則雇主即無據以解僱之正當利益。上開雇主得不經預告終止
    勞動契約之事由所生勞動契約關係之干擾，應致雇主有立即
    終結勞動契約關係之必要，並以無法期待雇主於解僱後給付
    資遣費為限。再者，勞動基準法第12條之規定，具強制性質
    ，其目的兼有保障勞工、限制雇主解僱之權限，是雇主不得
    因勞動契約之約定而擴張其解僱權限，亦不得藉由工作規則
    擴張其權限。準此，若勞動契約約定或工作規則規定雇主在
    特定情形，得解僱勞工，該約定或規定應僅限於勞動基準法
    第12條所定範圍內有效，亦即勞動契約或工作規則所定某情
    況為「情節重大者，雇主得予解僱」，其認定非屬雇主之裁
    量權，而應依勞動基準法第12條第1項第4款規定，依客觀情
    事判認之。此經最高法院96年度台上字第631號裁判意旨闡
    述甚明；按勞動基準法第12條第1項第4款所謂「情節重大」
    ，該不確定法律概念，其衡量標準不得僅就雇主所訂工作規
    則之名目條列是否列為重大事項作為決定之標準，須勞工違
    反勞動契約或工作規則之具體事項，客觀上已難期待雇主採
    用解僱以外之懲處手段而繼續其僱傭關係，且雇主所為之懲
    戒性解僱與勞工之違規行為在程度上須屬相當，方符合上開
    勞基法規定之「情節重大」之要件。則勞工之違規行為態樣
    、初次或累次、故意或過失違規、對雇主及所營事業所生之
    危險或損失、勞雇間關係之緊密程度、勞工到職時間之久暫
    等，均為是否達到懲戒性解僱之衡量標準。經查：
（一）上訴人於93年8月3日起至同年月14日止，擔任被上訴人油
      品行銷事業台中三民路加油站之代理站長職務，負責按時
      收取營業款項，點數無誤後依規定投存銀行保險櫃內；指
      導同仁開立統一發票；營業結束（或交班）後負責各類報
      表、統一發票之填製及結帳；站長未到時須代站長值班，
      並點算交班工讀生之帳目及現金，為依法令從事於公務之
      人員。詎為貪圖方便，竟基於概括之犯意，自93年8月3日
      起至同年月14日止，明知為不實之事項，連續於下列時、
      地，多次在業務上所製作之電腦交易資料表文書上，登載
      不實之沖帳紀錄，再回報中油公司油品行銷事業部台中營
      業處：
  １、於93年8月3日下午十九時四十分許，告知三民路加油站之
      工讀生何政璋自己因近日欠缺現金後，即從何政璋負責管
      理之收銀機內，取出1000元現金，而為使該日交易方式及
      帳目數額正確，乃以自己持用之卡號為0000000000000000
      號中國信託商業銀行股份有限公司（以下簡稱中國信託銀
      行）信用卡，於該日下午19時50分9秒刷卡一次，金額為
      1000元，將他人於同日下午19時31分39秒之現金交易200
      元及下午19時39分29秒之現金交易800元沖抵，並指示無
      何政璋於同日下午19時52分11秒及19時52分21秒，分別接
      續變更電腦交易資料表之現金交易800元及200元為信用卡
      交易，而登載於業務上作成之文書。
  ２、又於同年月8日上午11時30分許，在三民路加油站之工讀
      生王俐文於交班而將帳目與現金繳交予上訴人對帳時，要
      求王俐文持上開信用卡分別刷卡500元及960元，再將等額
      之現金交予上訴人，王俐文以不會更改電腦帳為由拒絕，
      上訴人乃自行持上開信用卡，分別於同日上午11時33分44
      秒刷卡金額為960元及同日上午11時36分刷卡金額為五百
      元，將他人於同日上午10時52分49秒之現金交易960元及
      上午9時23分41秒之現金交易500元沖抵後，自王俐文繳回
      公司之現金中取走1460元，並於上午11時35分47秒及上午
      11時36分50秒，分別接續變更電腦交易資料表之現金交易
      960元及500元為信用卡交易，而登載於業務作成之文書。
  ３、又於同年月14日，在三民路加油站之工讀生葉建威在加油
      島值班時，自行於同日上午10時27分45秒，將他人於同日
      上午10時23分25秒之現金交易金額900元，更改為信用卡
      交易，變更電腦交易資料表之現金交易900元為信用卡交
      易，而登載於業務作成之文書。嗣後自行持上開信用卡於
      同日上午10時28分38秒刷等額之金額沖抵後，將該刷卡簽
      帳單提示於葉建威，指示葉建威從收銀機內，將等額之現
      金交予上訴人。
    上訴人對上開事實，業於刑事審理時已坦承犯行（見本院95
    年度上易字第766號刑事卷第41頁背面至第42頁），另於本
    院更一審及更二審時均自認在卷（本院更一審卷第49、50頁
    、本院卷第101頁），而上開行為業經本院刑事庭以95年度
    上易字第766號判決偽造文書罪，處六個月有期徒刑並緩刑
    確定在案，上訴人於本院亦不予爭執（見本院卷第68頁背面
    ），並經本院調取上開卷宗核閱無訛，是被上訴人之主張，
    堪信為真。據此，被上訴人以上訴人因犯有刑事偽造私文書
    罪，而違反工作人員考核獎懲注意事項第8條第2項第1款第
    18目「其他違犯法情節重大者」之事由（原審卷第102頁）
    記大過乙次。
（二）上訴人有於上班時間經常性的睡覺情事業已認定如前，而
      上訴人因在工作時間睡覺，違反工作規則第8章第68條第
      16項規定，遭被上訴人公司以記大過乙次處分（原審卷第
      82頁）；另上訴人因有行為不檢等情，而經被上訴人公司
      記一小過，亦為上訴人所不爭執（見原審卷第167頁、本
      院卷第68頁背面至69頁）。綜上累計達二大過一小過，經
      年度考核功過相抵仍超過2大過，依工作規則第21條規定
      ，被上訴人即將上訴人予以解雇。
（三）被上訴人頒定之「中國石油股份有限公司工作規則」業經
      主管機關核備，並為公開揭示，自有拘束上訴人之效力。
      為此，被上訴人依法授權，於行政機關監督下制定工作規
      則，合法性是無疑。又本件被上訴人懲處上訴人，是經由
      內部人員組成人事評判之組織，核本件人事評判組織是由
      被上訴人之台中人事、政風、稽核人員所組成，獎懲經合
      議達成，是形式上該人事評判組織組成是為合法、決議內
      容為採合議制，可減少獨斷不公情事；再者，就事實認定
      判斷上，被上訴人解僱上訴人，乃採檢舉、訪談、提報審
      議、評議、再評議、決議，並賦予上訴人陳述意見、申訴
      機會，據訪談報告、照片、監視錄影內容予為判斷，核該
      組織其作成決議的程序上有賦予上訴人陳述意見、救濟管
      道，且決議內容並非專斷而是依調查所得證據認定事實，
      是人事評議組織認定上訴人有睡覺、行為不檢、信用卡換
      取現金等情，亦經證實，有被上訴人公司於原審提出檢附
      於原審卷之臺灣中油股份有限公司獎懲審議相關資料可憑
      （原審卷第35至104頁），上訴人對此獎懲審議相關資料
      亦不爭執（本院卷第69頁）。由是可知，被上訴人人事評
      判組織於組織組成、懲處程序、實施工作規則上，是有合
      法性。故而，參照最高法院84年台上字第1143號裁判意旨
      所示，行為人行為不檢之處罰標準有為申誡、記過、記大
      過，情節重大者解僱，雇主於規定得處罰標準之範圍內，
      如何處罰，乃有處分權之主管長官或單位應有之裁量權。
      於此就本件言，上訴人偽造私文書行為，經被上訴人人事
      評議組織，依其裁量決議，認已達情節重大，而為記大過
      乙次處分，基於該組織處分裁量權尊重，核無違誤。
（四）上訴人雖主張其以刷卡所換取現金僅為新台幣3,600元，
      數額不大，且以刷卡清償完畢，對於被上訴人並無損失而
      情節難謂重大云云，然查上訴人擔任職務為代理站長，職
      責為被上訴人公司加油站之主管，監督指揮加油站事務運
      作，其包括有監管油庫安全、儲油進貨、人員管理及金錢
      收入支出核對等，是上訴人利用職務刷卡以換取現金，足
      以造成被上訴人內部會計稽核不實，且上訴人既擔任該站
      財務收入之監督者，本身即有不當行為，又如何能苛求監
      督屬下，縱上訴人稱所換取現金金額不大，對於被上訴人
      財務並無影響云云，惟上訴人之違法行為，已與被上訴人
      命上訴人忠誠執行職務之本質相違，破壞對其信任，且依
      上訴人所稱那三天係因未帶現金上班，為買便當，所以才
      以此方式換取現金云云（本院卷第101頁），然查以上訴
      人之上班時間，僅須在上班時間處理中餐一餐，甚而包括
      早餐共二餐，何須於一天內刷卡各取得約一千元之現金，
      是以上訴人所稱為買便當之說，顯非可採。倘果若上訴人
      因故需款孔急時，難保不會使被上訴人陷入更高之危機，
      尚難以其遭查獲之數額甚寡而免責。次被上訴人所營為油
      業事業，加油站安全性之維護，攸關社會大眾財產人身安
      全，上訴人亦自陳加油車來時，渠要監督，油罐車來時休
      息的時間必須要中斷，且要負責管理禁止距離加油機六公
      尺以內之抽煙行為等情（本院卷第31頁、70頁），倘稍有
      不慎，則可能引起重大公安事件，是以加油站之工作性質
      顯與一般不具危險性之工作相異，則上訴人於執勤之際有
      睡覺之怠慢等情，顯足以致加油者、站上工作者、廣至大
      眾人身安全於危險中，是相較於其他行業，被上訴人對於
      員工於工作之際有睡覺之情事確有嚴格規範之必要性。
（五）本件上訴人已有三次以刷卡換取現金，事後上訴人亦坦承
      是貪圖一時之便所為，並非過失所致（刑事卷95年易字第
      824號第22頁、本院卷96年勞上更（一）字第1第22頁），
      另上訴人經常於工作之際有睡覺之情，業經前揭證實，此
      亦為故意造成，故而，上訴人違反對公司之忠誠義務，顯
      使兩造勞動關係受有干擾、阻礙，違反工作規則，依加油
      站之工作性質，應已達情節重大之程度，依一般社會之通
      念，為求確實之安全性，以免造成無法挽回不幸之公安事
      件，實無法期待被上訴人公司採用解僱以外之懲處手段而
      繼續其僱傭關係，更無法期待被上訴人於解僱後給付其資
      遣費，且被上訴人公司所為之懲戒性解僱，與上訴人之上
      開違規行為在程度上亦屬相當，故被上訴人之人事評議組
      織所為決議並無違法、顯然不當之情形，是被上訴人對上
      訴人上開行為，以其公司油品行銷事業部台中營業處93年
      11月23日中人字第930004090號函通知上訴人予以解僱，
      符合勞動基準法第12條第1項第4款之規定，是兩造間原有
      之僱傭關係應已合法終止，上訴人主張並非可採。
陸、綜上所述，本件上訴人主張上訴人訴請確認兩造間僱傭關係
    存在，為不足採，被上訴人抗辯尚屬可信。原審為上訴人敗
    訴之判決並無不當，上訴意旨指摘原判決不當，求予廢棄改
    判，為無理由，應予駁回。
柒、本件事證已明，兩造其餘主張及攻擊防禦方法與本件判決結
    果不生影響，不予一一論述，附此敘明。
據上論結，本件上訴為無理由，依民事訴訟法第449條第1項、第
78條，判決如主文。
中    華    民    國    97    年    11    月    18    日
                  民事第二庭    審判長法  官  邱森樟
                                      法  官  謝說容
                                      法  官  蔡秉宸
以上正本係照原本作成。
如對本判決上訴，須於收受判決送達後二十日內向本院提出上訴
書狀，其未表明上訴理由者，應於提出上訴後二十日內向本院提
出上訴理由書（須按他造人數附具繕本）。
上訴時應提出委任律師為訴訟代理人之委任狀。具有民事訴訟法
第四百六十六條之一第一項但書或第二項之情形為訴訟代理人者
，另應附具律師及格證書及釋明委任人與受任人有該條項所定關
係之釋明文書影本。
                                      書記官  洪麗華
中    華    民    國    97    年    11    月    19    日
                                                      Ａ


司法院資訊處製作；財團法人民間司法改革基金會備份。
